【裁判字號】    91,上訴,507
【裁判日期】    920820
【裁判案由】    偽造文書等
【裁判全文】
臺灣高等法院臺南分院刑事判決            九十一年度上訴字第五七號      Ｇ
      上  訴  人  臺灣嘉義地方法院檢察署檢察官
      上  訴  人
      即  被  告  丁  ○  ○
      右  一  人
      選任辯護人  劉  炯  意  律師
右上訴人因被告偽造文書等案件，不服臺灣嘉義地方法院八十八年度訴字第五四四號
中華民國九十一年一月十一日第一審判決（起訴案號：臺灣嘉義地方法院檢察署八十
八年度偵字第一０三四號），提起上訴，本院判決如左：
      主      文
原判決撤銷。
丙○○、丁○○共同行使偽造私文書，足以生損害於公眾及他人，各處有期徒刑壹年
。偽造繳銷之汽車新領牌照登記書上監理所之繳銷印文、嘉義區監理所核發牌照日期
章、審核章、繳費章印文、嘉義區監理所工務員「廖銘勳」、「許展華」、「雇員戊○○」之職章印文、「乙○○」印文、汽車新領牌照登記書上偽造之「李王興」印文
、汽（機）車過戶申請登記書上偽造之「李王興」印文、「乙○○」印文暨偽造上開
印文之各個印章均沒收。
      事      實
一、丙○○、丁○○為叔侄關係，緣有不詳姓名年籍之男子所持有之自小客車原係吳
    明昌（嗣改名甲○○）所有，以富源記企業股份有限公司（以下簡稱富源記公司
    ）登記為車主之車牌號碼八五八—三七六九號、引擎號碼一七九六八—一二—０
    五三四九六號、車身號碼ＷＤＢ0000000Ａ四二三四五四號之白色賓士牌
    五六０ＳＥＬ型小客車（當時價值約五百萬元），於民國（下同）七十七年十一
    月十八日，在嘉義市○○街二十二巷二十五號吳明昌住處之車庫內失竊，其車身
    被以已註銷之00000000000000號同廠牌同型式之車之引擎（原車
    身號碼為0000000Ａ四六九九五九號，無從查知原車主及原車牌號碼）及
    ＶＱ—四四０六號車牌（查係屬真牌，惟台灣省公路局嘉義區監理所（以下簡稱
    嘉義區監理所）查無列管之車籍資料）拼裝，丁○○明知係來路不明之贓車，由
    丁○○於七十八年間以僅給付顯不相當之低價新台幣（以下同）三十萬元買受，
    丙○○亦明知係贓車竟予以收受停置在嘉義縣水上鄉水上村外林二十之二號旁之
    空地。嗣丁○○、丙○○二人，為防止原車主追索贓車，乃基於偽造車籍資料套
    用在前揭贓車之犯意聯絡，委由不知情之人偽刻嘉義區監理所之繳銷印章、核發
    牌照日期章、審核章、收費章之印章、嘉義區監理所工務員「廖銘勳」、「許展
    華」、「雇員戊○○」之職章、丙○○之二哥乙○○等之印章，並由丙○○進而
    偽造嘉義區監理所業已繳銷之汽車新領牌照登記書一式二張，將車主偽造為乙○○，車牌號碼偽造為已於八十年三月二十六日繳銷車牌之車號八四七—三四三六
    號（原係福特六和型式ＧＲＡＮＡＤＡ之車籍），交由丁○○於八十年四月二十
    日持向高雄區監理所旗山監理站，矇領車號九六二—六二五三號新牌照，嗣再委
    由不知情之人偽刻「李王興」（戶籍資料查無此人）之印章，蓋用「李王興」印
    章及前所偽刻之乙○○印章於汽車新領牌照登記書、汽（機車）過戶申請登記書
    上，而偽造汽車過戶申請登記書、汽車各項異動登記書，將上開贓車辦理過戶予
    「李王興」，並以該等不實之事項，持向嘉義區監理所承辦公務員行使，使該所
    公務員誤認該車籍資料等為真，而登載不實事項於職務上所掌管之公文書，並據
    以核發新號牌，足以生損害於監理機關對車輛管理之正確性及吳明昌、乙○○、
    廖銘勳、許展華、戊○○、「李王興」等人。嗣為警於八十七年九月七日下午三
    時許，在嘉義縣水上鄉水上村外林二十之二號處查獲上開贓車，因而獲悉上情。
二、案經被害人吳明昌訴由嘉義縣警察局水上分局報請臺灣嘉義地方法院檢察署檢察
    官偵查起訴。
      理      由
一、訊據上訴人即被告丙○○及丁○○固坦承二人為叔侄關係，乙○○為丙○○之二
    哥，有於七十三年至七十九年間承租吳明昌在嘉義市○○路三百六十二號房子經
    營凡爾賽攝影禮服名店，查獲之上開贓車都放在丙○○的空地上等情，惟均矢口
    否認有右揭贓物、行使偽造文書等之犯行，被告丁○○辯稱：前開車輛係伊以一
    百萬元（嗣又改稱一百五十萬元）向「李王興」買受，先付三十萬元，尾款於「
    李王興」交付車籍資料、行車執照後再給付，因「李王興」未依約交付車籍資料
    、行車執照，故迄未交付尾款，過約二年「李王興」始持交ＶＱ—四四０六號車
    牌予伊懸掛於車上，伊不知係贓車，伊手上剛好有一台乙○○要報廢的車子，伊
    請李王興順便去辦，不知道什麼原因把車子辦到乙○○的名下，車子沒有開都放
    在丙○○的空地上，警員查獲後，伊有去發動車子，準備吃完東西再開云云；被
    告丙○○則辯稱：伊不知道這部車子是房東的車子，伊不認識李王興，八十三年
    以後才去大陸上海，僅借空地與丁○○停放上開車輛，其他均不知情，車籍資料
    不是伊的筆跡，伊有送乙○○一部舊的福特千里馬，因開了沒多久不能開，所以
    要報廢掉云云。
二、惟查：
（一）本件被查獲失竊之賓士小客車原引擎號碼一七九六八—一二—０五三四九六號
      、車身號碼ＷＤＢ0000000Ａ四二三四五四號，車身被以000000
      00000000號同廠牌同型式車之引擎及車牌號碼ＶＱ─四四０六號拼裝
      （ＶＱ─四四０六號牌查係真牌，惟嘉義區監理所查無列管該車車籍資料，見
      偵查卷第四二頁、第五六頁），原車車牌及引擎尚未尋獲，有贓物認領保管書
      一件在卷可稽（見警訊卷第十五頁），又參以查獲之車身號碼ＷＤＢ0000
      000Ａ四二三四五四號（原車牌號碼八五八—三七六七號）自小客車，係告
      訴人吳明昌所有，以富源記公司登記為車主，於七十七年十一月十八日，在嘉
      義市○○街二十二巷二十五號住處車庫內被竊，亦據告訴人吳明昌於警訊、偵
      查中及本院指述綦詳，且有汽車新領牌照登記書、訂購合約書可稽（見警訊卷
      第十三頁正、反面、第十五頁、偵查卷第二一頁、本院卷一被害人所提九十一
      年六月四日補充告訴理由狀所附合約書等證件）。是本件自小客車車身係告訴
      人即被害人吳明昌所購以富源記公司名義登記而失竊，並經來路不明之同廠牌
      車引擎拼裝之贓車至明。
（二）被告二人為防止原車主追索贓車，乃以七十九年九月十七日發照，車牌八四七
      —三四三六號之另一輛自小客車（原係福特六和型式ＧＲＡＮＡＤＡ之車籍，
      見嘉義區監理所於八十九年六月二十八日八九以嘉監一字第八九０九八六三號
      函覆原審可按，見原審卷八八頁、第九二頁），車主登記為乙○○，於八十年
      三月二十六日繳銷號牌，並於同年四月二十日以偽造之賓士牌五六○ＳＥＬ型
      式之領牌照登記書（偽造之情形如後所述）申請新牌九六二—六二五三號（見
      偵查卷第九七頁、第九八頁、於同年四月二十日即已提出申請），同時過戶予
      「李王興」之事實，亦有汽車新領牌照登記書、汽車過戶申請登記書、汽（機
      ）車各項異動登記書、異動作業登記單影本暨交通部公路總局高雄區監理所旗
      山監理站以九十一年六月十四日高監旗字第九一０七三四０號函覆原審及本院
      附卷足憑（見偵查卷第九七頁至第一０一頁、原審卷第九二頁、本院卷一九十
      一年六月二十四日收文、偵查卷第一一九頁）。
（三）又上開以嘉義區監理所名義審查合格辦理之新領牌照登記書暨車籍來源資料均
      屬偽造，該登記書上嘉義區監理所檢驗員欄內之工務員「廖銘勳」、「許展華
      」均未曾在嘉義任職、及審核員欄內雇員「戊○○」之印文，亦非早已升遷為
      辦事員而未承辦該業務之戊○○所蓋等情之事實，業據證人廖銘勳、戊○○分
      別於偵查中、本院調查時及戊○○於本院結證明確（見偵查卷第一七五頁、第
      一八八頁、本院九十一年五月二日訊問筆錄），並有臺灣省七十八年五月十八
      日七八府人三字第四四四三七號、七十九年十月十五日七九府人三字第一二一
      ０八三號令及蓋用真正之廖銘勳、許展華職章之汽車新領牌照登記書影本及嘉
      義區監理所七六二四號任免遷調通知書、該嘉義區監理所繳銷車牌之承辦人己○○於本院之證詞暨該監理所九十二年三月十三日以嘉監車字第０九二０００
      三六０六號函覆本院在卷可據（見本院卷一九十二年八月十四日收文）。是該
      冒名嘉義區監理所繳銷車牌新領牌照登記書上之印文，即偽刻嘉義區監理所之
      繳銷印文、核發牌照日期章、審核章、收費章之印文、嘉義區監理所工務員「
      廖銘勳」、「許展華」、「雇員戊○○」之職章印文，均屬偽造可以了然。又
      該新領牌照登記書上車主名稱「乙○○」及「戶籍地址」欄內之筆跡，經原審
      送請內政部警政署刑事警察局鑑驗，以與檢察官於八十八年三月五日至水上鄉
      柳林村柳子林一四三五號安東尼公司辦公室查扣之丙○○平日記載備忘等之記
      事簿二本上之字跡，以特徵比對法鑑驗結果：認與被告丙○○經扣案之證物筆
      記二本之筆跡相符，有該局八十九年三月十六日刑鑑字第三一五二三號函附卷
      可稽（見原審卷第五十頁、第五一頁）。而證人乙○○於偵查中證稱其曾受雇
      於丙○○擔任大貨車司機，而交付國民身份證影本與丙○○、且未自丙○○處
      受贈一輛（原係福特牌千里馬型）自小客車，亦不知有人以伊名義辦理本件賓
      士牌小客車之車主及各項異動登記等語（見偵查卷第一一二頁、第一四三頁）
      ，是被告丙○○與丁○○偽造上開八四七—三四三六號車牌之自小客車之新領
      牌照登記書（部分由被告丙○○參與），由被告丁○○進而持以行使矇領九六
      二—六二五三號新牌照，應有犯意聯絡及行為之分擔。而乙○○就其被利用則
      應屬不知情。嗣再委由不知情之人偽刻「李王興」（戶籍資料查無此人）之印
      章，蓋用「李王興」印章及前所偽刻之乙○○印章於汽車新領牌照登記書、汽
      （機車）過戶申請登記書上，而偽造汽車過戶申請登記書、汽車各項異動登記
      書，將上開贓車辦理過戶予「李王興」，並以該等不實之事項，持向嘉義區監
      理所承辦公務員行使，使該所公務員誤認該車籍資料等為真，而登載不實事項
      於職務上所掌管之公文書，並據以核發新號牌，足以生損害於監理機關對車輛
      管理之正確性及吳明昌、乙○○、廖銘勳、許展華、戊○○、「李王興」等人
      。
（四）又被告丁○○辯稱其向「李王興」以一百萬元購買本件小客車（嗣又改稱為一
      百五十萬元，不一而足），而實際給付三十萬元購買云云，姑不論顯係以不相
      當之低價買受，且其亦無法提出「李王興」之年籍資料住所，又無任何車籍來
      源證明資料、且該車係拼裝之贓車並企圖偽造車籍資料矇領新牌照，已如上述
      ，被告丁○○理應知悉贓車無疑。又被告丁○○買受本件小客車後，停放於被
      告丙○○所經營公司旁之空地上，又經被告丙○○偽造新領牌照登記書，已如
      前述，顯見被告丙○○亦應明知本件自小客車為贓車而收受，且與被告丁○○
      間有共同偽造，進而行使上開新領牌照登記書，持向高雄監理機關辦理，已如
      上述，足以生損害於監理機關對車輛管理之正確性及吳明昌、乙○○、廖銘勳
      、許展華、戊○○、「李王興」等人。被告丁○○所為辯解，伊不知係贓車，
      伊手上剛好有一台乙○○要報廢的車子，伊請李王興順便去辦，不知道什麼原
      因把車子辦到乙○○的名下，車子沒有開都放在丙○○的空地上，警員查獲後
      ，伊有去發動車子，準備吃完東西再開云云，不足採信。
（五）證人羅至誠雖於偵查證稱：本件小客車之拼裝及辦理各項登記係「李王興」所
      為等語，然經查並無「李王興」其人存在，有高雄縣警察局八十八年一月十二
      日高警戶字第００九六一號函在卷可稽，其證言不足採為有利被告二人之認定
      。
（六）又證人乙○○嗣雖於原審審理時翻異其在偵查中所供，改稱有自被告丙○○處
      受贈一部福特千里馬車子等語，然經原審再訊以：「有無去報銷車子。」等問
      題，其答以「沒有，因車子不好開，其不要。馬上就將車子交還丙○○。」等
      語（原審卷第五五頁、第五六頁），與被告丙○○所陳因伊所有福特千里馬汽
      車發生車禍，送修後不好開，送給乙○○開，過一年多後，乙○○將車及證件
      交還給伊，因車子不能再使用了，伊又將證件交給丁○○去辦理報銷等語（原
      審卷第五六頁、第四八頁、第五二頁），則迥然不同，足見其在原審所供係附
      合被告丙○○所辯，尚不足採。又被告丙○○陳稱該福特千里馬車輛係伊所有
      ，原登記在凡爾賽婚紗禮服店名下，然經原審向監理所查詢結果，覆以並無丙○○及凡爾賽攝影禮服名店登記該車及過戶記錄，交通部公路局嘉義區監理所
      八十九年三月八日八九嘉監一字第八九０二七八０號函在卷可稽，是證人乙○○嗣後翻異前詞之證言，不足資為有利被告等之證據。
（七）雖原審復於八十九年六月二十八日勘驗系爭車輛結果，該車輪胎溝痕尚新，內
      側還有新輪胎的突出，製有勘驗筆錄及拍有二張照片在卷可按（見原審卷第八
      三頁至第八七頁），然被告等故買及收受贓車即已成立罪名，嗣後如何使用，
      究非所問，尚不能以系爭車輛尚新使用無多，而為有利被告等之認定。
（八）綜上所述，被告二人上開所辯並無足採，本件事證已臻明確，被告二人犯行，
      洵堪認定。
三、按「刑法上所稱公印，係指表示公務機關或機關長官資格之印信而言，即俗稱大
    印與小官章。本件原判決事實認定被告許國樑、黃姓男子及許連發共同委託張錫
    南僱請詹德財偽刻「中華民國中正機場出境、入境」印戳，加蓋於附表一所示之
    護照簽證欄上，偽造虛構中正機場表示該護照持有人係合法出境及入境之公文書
    之事實，則被告所偽刻之上開印戳，並非表示公務機關或機關長官資格甚明，自
    非公印。原判決理由認定該偽刻之「中華民國中正機場出境、入境」印戳為公印
    ，非無違誤。而該印戳加蓋於護照簽證欄上，既表示持有該護照之人為合法出境
    或入境者，即與刑法第二百二十條所稱足以表示其用意之證明者相當，該印戳並
    非公印，係屬於偽造刑法第二百二十條以文書論之公文書。」、「刑法上之公文
    書，必須公務員基於職務上作成之文書，其內容須為公法上之關係，若僅涉私經
    濟行為，則非公文書。榮工處所為同意或拒絕民營商號轉承攬該處所承攬工程之
    函件，究屬公文書或私文書，自待查明。」（最高法院七十七年度台上字第一一
    三二號、八十三年度台上字第六二七０號、八十五年度台上字第四六三一號判決
    參照）。是本件汽車新領牌照登記書、汽（機）車過戶申請登記單之文書，既無
    表彰公務機關或機關長官資格之印信而言，即俗稱大印與小官章，尚非可認係公
    文書。核被告丙○○、丁○○二人所為，均係犯刑法第二百十六條、第二百十條
    之行使偽造私文書罪、同法第二百十四條之使公務員登載不實罪。公訴人誤係行
    使偽造公文書，尚有未合，惟起訴基本事實相同，本院自得變更起訴法條。又於
    起訴書中之犯罪事實業已載明被告二人共同行使偽造汽（機）車過戶申請登記書
    ，仍為起訴效力所及，本院自得一併審理，附此敘明。被告二人偽造私文書，係
    行使之低度行為、偽造印章、印文係偽造私文書之階段行為，均不另論罪。被告
    丙○○另犯刑法第三百四十九條第一項之收受贓物罪，被告丁○○另犯刑法第三
    百四十九條第二項之故買贓物罪。被告二人所犯上開各罪，均有方法結果之牽連
    關係，應各從一重之行使偽造私文書罪處斷。被告二人就上揭行使偽造私文書犯
    行，有犯意之聯絡及行為之分擔，皆為共同正犯。
四、原審以被告事證已臻明確，因予論罪科刑，固非無見，惟查（一）原判決既論以
    偽造文書罪，卻漏載本件「足以生損害於公眾及他人」之構成要件，已有未合；
    （二）又本件既無表彰公務機關或機關長官資格之印信而言，即俗稱大印（關防
    ）與小官章，尚非可認係公文書，已如上述。原判決遽論以偽造公文書罪，尚有
    未洽；（三）本件被害人失竊當時價值昂貴之賓士車輛損失甚大，被告丙○○犯
    罪後仍否認犯行，了無悔意，使被害人不易回復其損失，且未賠償被害人所受損
    害，原判決遽予宣告緩刑，並有未妥。檢察官據此指摘，原審對被告丙○○宣告
    緩刑不當為有理由；被告於本院否認犯罪指摘原判決不當，及檢察官指摘原判決
    量處被告丁○○有期徒刑壹年貳月，過輕不當，雖均不足採，惟原判決亦有可議
    ，無從維持，自應由本院將原判決撤銷改判。爰併審酌被告犯罪之動機、目的、
    手段、所生危害，及其犯罪後之態度等一切情狀，分別量處如主文第二項所示之
    刑（原判決認係行使偽造公文書判處有期徒刑壹年貳月，本院認係行使偽造私文
    書爰改判壹年），以資懲儆。又繳銷之汽車新領牌照登記書上所偽造之繳銷印章
    印文、嘉義區監理所之核發牌照日期章、審核章、繳費章之公印文、工務員「廖
    銘勳」、「許展華」、「雇員戊○○」之職章印文、「乙○○」印文、汽車新領
    牌照登記書上偽造之「李王興」印文、汽（機）車過戶申請登記書上偽造之「李
    王興」印文、「乙○○」印文及各該偽造之印章均依刑法第二百十九條宣告沒收
    。
五、公訴意旨另略以：被告二人共同偽造海關進口證明書、出廠證、貨物完稅照、統
    一發票等車籍資料，並持以矇領新牌照，因認被告二人涉犯共同行使偽造公文書
    罪嫌云云。惟查，經原審向高雄區監理所查詢本件繳銷車號八四七—三四三六號
    牌照，辦理新領車號九六二—六二五三號牌照時，是否須審核並要求申請者提出
    上開車籍資料，並調閱上開車籍資料等情？經該高雄區監理所函覆以：勿須審核
    並要求申請者提出上開海關進口證明書、出廠證、貨物完稅照、統一發票等車籍
    資料，有交通部公路局高雄區監理所旗山監理站九十年四月二十六日九０高監旗
    字第四五一一號函在卷可按（見原審卷第一三六頁），是並無積極證據證明被告
    二人偽造上開車籍資料並持以行使，此外，復查其他證據足以證明被告有公訴意
    旨所訴之犯行，因公訴人以此部分與前揭論罪科刑之行使偽造公文書等罪間有方
    法結果之牽連關係，屬裁判上一罪一併起訴，本院爰本於審判上不可分之關係，
    不另為此部分無罪之諭知。
據上論斷，應依刑事訴訟法第三百六十九條第一項前段、第三百六十四條、第二百九
十九條第一項前段，刑法第二十八條、二百十條、第二百十六條、第三百四十九條第
一項、第二項、第五十五條、第二百十九條，罰金罰鍰提高標準條例第一條前段，判
決如主文。
本案經檢察官羅清溪到庭執行職務。
中    華    民    國      九十二      年      八      月      二十      日
                                  臺灣高等法院臺南分院刑事第二庭
                                      審判長法官  黃    崑    宗
                                            法官  葉    居    正
                                        法官  莊    俊    華
右正本證明與原本無異。
如不服本判決，應於判決送達後十日內向本院提出上訴狀，其未敘述理由者並應於提
出上訴狀後十日內向本院補提理由書（應附繕本)。
                                      法院書記官  廖    明    娟
中    華    民    國      九十二      年      八      月      二十五    日
本件論罪科刑附錄法條：
刑法第二百一十條：
偽造、變造私文書，足以生損害於公眾或他人者，處五年以下有期徒刑。
刑法第二百一十一條：
偽造、變造公文書，足以生損害於公眾或他人者，處一年以上七年以下有期徒刑。
刑法第二百一十六條：
行使第二百十條至第二百十五條之文書者，依偽造、變造文書或登載不實事項或使登
載不實事項之規定處斷。
刑法第三百四十九條：
收受贓物者，處三年以下有期徒刑、拘役或五百元以下罰金。
搬運、寄藏、故買贓物或為擔保者，處五年以下有期徒刑、拘役或科或併科一千元以
下罰金。


司法院資訊處製作；財團法人民間司法改革基金會備份。
